ACORDAO-COMPLETO-2411653

ACÓRDÃO 3567/2021 ATA 6/2021 - PRIMEIRA CÂMARA

VISTOS, relatados e discutidos estes autos em que se aprecia ato de concessão de aposentadoria de ex-servidora do Instituto Federal de Educação, Ciência e Tecnologia do Sudeste de Minas Gerais;
ACORDAM os Ministros do Tribunal de Contas da União, reunidos em sessão da Primeira Câmara, diante das razões expostas pelo relator e com fundamento no artigo 71, incisos III e IX, da Constituição Federal e nos artigos 1º, inciso V, e 39, inciso II, e 45 da Lei 8.443/1992, em:
9.1. considerar ilegal e recusar o registro do ato inicial de concessão de aposentadoria de Norma Dioneia Salgado Araújo (CPF: XXX.011.996-XX) ;
9.2. dispensar a devolução dos valores indevidamente recebidos até a data da ciência do acórdão prolatado, com base no Enunciado 106 da Súmula da Jurisprudência do TCU;
9.3. determinar ao Instituto Federal de Educação, Ciência e Tecnologia do Sudeste de Minas Gerais, com base no art. 45 da Lei 8.443/1992, que:
9.3.1. faça cessar os pagamentos decorrentes do ato impugnado, promovendo o devido ajuste da parcela "VENC.BAS.COMP.ART.15 L11091/05" nos proventos da ex-servidora, comunicando ao TCU, no prazo de quinze dias, as providências adotadas, nos termos dos arts. 262, caput, do Regimento Interno do TCU e 8º, caput, da Resolução-TCU 206/2007;
9.3.2. cadastre novo ato, livre da irregularidade apontada, submetendo-o ao TCU no prazo de trinta dias, nos termos dos arts. 262, § 2º, do Regimento Interno do TCU e 19, § 3º, da Instrução Normativa-TCU 78/2018;
9.3.3. informe à interessada o teor do acórdão prolatado, encaminhando ao TCU, no prazo de trinta dias, comprovante da data de ciência pela interessada, nos termos do art. 4º, § 3º, da Resolução-TCU 170/2004, alertando-a de que o efeito suspensivo proveniente de eventual interposição de recurso junto ao TCU não a exime da devolução dos valores indevidamente percebidos após a notificação, em caso de não provimento desse recurso.

Atos de concessão de aposentadoria.

Primeira Câmara

Instituto Federal de Educação, Ciência e Tecnologia do Sudeste de Minas Gerais.

3. Interessados/Responsáveis:
3.1. Interessado: Norma Dioneia Salgado Araújo (XXX.011.996-XX).

13.1. Ministros presentes: Benjamin Zymler (na Presidência), Walton Alencar Rodrigues (Relator), Vital do Rêgo e Jorge Oliveira.
13.2. Ministro-Substituto presente: Augusto Sherman Cavalcanti.

WALTON ALENCAR RODRIGUES

Adoto, como relatório, instrução cuja proposta foi acolhida pelo escalão dirigente da Secretaria de Fiscalização de Pessoal (Sefip) e pelo Ministério Público junto ao TCU:
INTRODUÇÃO
1.	Trata-se de ato inicial de concessão de aposentadoria de Norma Dioneia Salgado Araujo, ex-servidora do Instituto Federal de Educação, Ciência e Tecnologia do Sudeste de Minas Gerais - IFSUDMG.
2.	O ato foi submetido, para fim de registro, à apreciação do Tribunal de Contas da União (TCU) , de acordo com o art. 71, inciso III, da Constituição Federal. O cadastramento e a disponibilização ao TCU ocorreram por intermédio do Sistema de Apreciação e Registro de Atos de Admissão e Concessões, na forma dos arts. 2º, caput e incisos I a VI, e 4º, caput, da Instrução Normativa-TCU 78/2018.
HISTÓRICO
3.	Por meio do Ofício n. 99/2018 (peça 1) , o Diretor Adjunto de Gestão de Pessoas do IFSUDMG, após tomar conhecimento de que a CGU havia encaminhado o ato de concessão de aposentadoria de Norma Dioneia Salgado Araújo ao TCU com parecer de ilegalidade, em razão do pagamento indevido da rubrica de Vencimento Básico Complementar - VBC, informou a esse Tribunal que foram realizados os procedimentos para regularização cadastral e financeira daquela rubrica, com a retificação do valor pago, conforme processo administrativo n. 23355.002193/2018-56, cuja cópia encontra-se anexa.
EXAME TÉCNICO
Da constatação
4.	Do exame da ficha financeira extraída do Siape (peça 2) , constatou-se, nos proventos da ex-servidora, a continuidade do pagamento da rubrica "82375 VENC.BAS.COMP.ART.15 L11091/05", no valor de R$ 203,36, sem a absorção correta, nos termos dos parágrafos 2º e 3º do art. 15 da Lei 11.091/2005.
Da parcela complementar prevista no art. 15 da Lei 11.091/2005 - VBC
5.	Na ficha financeira da ex-servidora Norma Dioneia Salgado Araújo (peça 2) , consta a rubrica "VENC. BAS. COMP. art. 15 L. 11.091/05", no valor de R$ 203,36, a qual, sem a devida absorção, é tida como pagamento irregular pelo TCU.
6.	A parcela "VENC. BAS. COMP. ART. 15 L. 11.091/05" refere-se à parcela complementar da remuneração prevista no art. 15 da Lei 11.091/2005, que dispôs sobre o Plano de Carreira dos Cargos Técnico-Administrativos em Educação, no âmbito das Instituições Federais de Ensino. O dispositivo é transcrito parcialmente a seguir:
Art. 15. O enquadramento previsto nesta Lei será efetuado de acordo com a Tabela de Correlação, constante do Anexo VII desta Lei.
§ 1o. O enquadramento do servidor na Matriz Hierárquica será efetuado no prazo máximo de 90 (noventa) dias após a publicação desta Lei, observando-se: 
 (...)	
§ 2o. Na hipótese de o enquadramento de que trata o § 1o deste artigo resultar em vencimento básico de valor menor ao somatório do vencimento básico, da Gratificação Temporária - GT e da Gratificação Específica de Apoio Técnico-Administrativo e Técnico-Marítimo às Instituições Federais de Ensino - GEAT, considerados no mês de dezembro de 2004, proceder-se-á ao pagamento da diferença como parcela complementar, de caráter temporário.
 (...) 
§ 3o. A parcela complementar a que se refere o § 2o deste artigo será considerada para todos os efeitos como parte integrante do novo vencimento básico, e será absorvida por ocasião da reorganização ou reestruturação da carreira ou tabela remuneratória, inclusive para fins de aplicação da tabela constante do Anexo I-B desta Lei.   
 (...) (grifos) .
7.	Essa parcela complementar, portanto, deveria ser absorvida pelos reajustes posteriores. 
8.	Contudo, os arts. 13 da Lei 11.784/2008 e 43 da Lei 12.772/2012 vedaram essa absorção pelos aumentos promovidos por essas leis (escalonados entre maio de 2008 e julho de 2010 e entre março de 2013 e março de 2015) :
Art. 13.  A parcela complementar de que tratam os §§ 2o e 3o do art. 15 da Lei nº 11.091, de 12 de janeiro de 2005, não será absorvida por força dos aumentos remuneratórios decorrentes das alterações realizadas na Lei no 11.091, de 12 de janeiro de 2005, em virtude das alterações impostas pelos arts. 12 e 15 desta Lei (Lei 11.784/2008) .
Art. 43.  A parcela complementar de que tratam os §§ 2o e 3o do art. 15 da Lei no 11.091, de 2005, não será absorvida por força dos aumentos remuneratórios com efeitos financeiros no período de 2013 a 2015 (Lei 11.772/2012) .
9.	Cabe considerar que a tabela atualmente vigente foi aprovada pela Lei 12.772/2012. Isso considerado, a vedação de absorção pelos reajustes trazidos pelas Leis 11.784/2008 e 12.772/2012 implica, necessariamente, o seguinte: da sua criação até hoje, a única possibilidade de absorção da parcela complementar foi quando da aplicação da tabela do Anexo I-B da Lei 11.091/2005.
10.	Assim, para verificar a regularidade do pagamento dessa parcela complementar, cabe verificar: 
	a) se a criação da parcela complementar, incluída na ficha financeira de maio de 2005, observou a fórmula de cálculo estabelecida no art. 15, § 2º, da Lei 11.091/2005 (parcela complementar = provento básico de maio de 2005 - provento básico de dezembro de 2004 - GT - GEAT) ;
b) se foi correta a absorção quando da aplicação da tabela do Anexo I-B da Lei 11.091/2005, na forma do art. 15, § 3º, da Lei 11.091/2005.
11.	O quadro a seguir permite maior clareza nessa verificação.
Norma Dioneia Salgado Araujo
	Mês/ano
	Provento básico (R$) 
	GT (R$) 
	GEAT (R$) 
	Parcela complementar (R$) 
	Soma (R$) 

	12/2004
	1.509,80
	226,47
	265,00
	-
	2.001,27

	05/2005
	1.469,79
	-
	-
	557,63
	2.027,42

	01/2006
	1.699,49
	-
	-
	327,93
	2.027,42

	12/2007
	1.824,06
	-
	-
	327,93
	2.151,99

12.	No caso concreto, há que se verificar se a parcela complementar paga atualmente à Sra. Norma Dioneia Salgado Araujo, no valor de R$ 327,93, corresponde ao resíduo existente na data da publicação da MP 431, de 14/5/2008, que interrompeu a absorção da referida parcela.
13.	 De acordo com o § 2º do art.15 da Lei 11.091/2005, o valor inicial da rubrica "82375 VENC.BAS.COMP.ART.15 L11091/05" deve ser igual ao somatório do vencimento básico, da Gratificação Temporária - GT e da Gratificação Específica de Apoio Técnico-Administrativo e Técnico-Marítimo às Instituições Federais de Ensino - GEAT, considerados no mês de dezembro de 2004, subtraindo-se desse resultado o vencimento básico no momento do enquadramento previsto pela mesma lei.
14.	Dados extraídos do Siape indicam que em dezembro de 2004, seu provento básico, acrescido da GT e da GEAT, era de R$ 2.001,27.
15.	Em maio de 2005 (mês da implantação dos novos valores fixados pela Lei 11.091/2005) , o vencimento básico do cargo da servidora foi alterado para R$ 1.469,79, mais a parcela relativa ao vencimento básico complementar da Lei 11.091/2005 (VBC) no valor de R$ 557,63, totalizando R$ 2.027,42, o que demonstra irregularidade em relação ao valor inicial da rubrica, com pagamento a maior no valor de R$ 26,15. 
16.	Em janeiro de 2006, o vencimento básico passou a R$ 1.699,49 e a rubrica relativa ao vencimento básico complementar foi reduzida para R$ 327,93, totalizando R$ 2.027,42, permanecendo, portanto, a irregularidade em relação ao valor inicial da rubrica, com pagamento a maior no valor de R$ 26,15, de acordo com o disposto no art. 15 da Lei 11.091/2005.
17.	Em dezembro de 2007, o vencimento básico da inativa foi majorado para R$ 1.824,06, entretanto a inativa continuou recebendo a rubrica Siape "82375 VENC.BAS.COMP.ART.15 L11091/05", no valor inalterado de R$ 327,93. Assim, para permanecer de acordo com o disposto no art. 15 da Lei 11.091/2005, o VBC deveria ter sido reduzido para R$ 177,21, o que, todavia, não aconteceu, porquanto o valor pago atualmente corresponde a R$ 203,36.
18.	Portanto, cabe proposta de ilegalidade do ato, com determinação ao IFSUDMG para que promova o devido ajuste da parcela em questão.
CONCLUSÃO 
19.	Em razão do exposto, e tendo em vista as análises realizadas no ato inicial de concessão de aposentadoria de Norma Dioneia Salgado Araujo, esta Unidade Técnica considera que o ato em tela deve ser considerado ilegal e negado seu registro por esta Egrégia Corte, tendo em vista o pagamento da rubrica "VENC.BAS.COMP.ART.15 L11091/05" em valor superior ao devido, cabendo, assim, determinação ao IFSUDMG para que promova o devido ajuste da citada parcela.
20.	Quanto aos valores indevidos já pagos, propõe-se dispensar a devolução, com fundamento no Enunciado 106 da Súmula da Jurisprudência do TCU.
21.	Por fim, vale destacar que o ato em análise ingressou no TCU há menos de cinco anos. Assim, não se fez necessária a instauração do contraditório, segundo o entendimento estabelecido no Acórdão 587/2011-TCU-Plenário, de relatoria do Ministro Valmir Campelo.
PROPOSTA DE ENCAMINHAMENTO
22.	Ante o exposto, e com base nos arts. 71, inciso III, da Constituição Federal, 1º, inciso V, e 39, inciso II, da Lei 8.443/1992 e 260, § 1º, do Regimento Interno do Tribunal de Contas da União, propõe-se:
a) considerar ILEGAL e recusar o registro do ato inicial de concessão de aposentadoria de Norma Dioneia Salgado Araujo (CPF: XXX.011.996-XX) ;
b) dispensar a devolução dos valores indevidamente recebidos até a data da ciência do acórdão que vier a ser prolatado, com base no Enunciado 106 da Súmula da Jurisprudência do TCU;
c) determinar ao Instituto Federal de Educação, Ciência e Tecnologia do Sudeste de Minas Gerais, com base no art. 45 da Lei 8.443/1992, que:
c.1) faça cessar os pagamentos decorrentes do ato impugnado, promovendo o devido ajuste da parcela "VENC.BAS.COMP.ART.15 L11091/05" nos proventos da ex-servidora, comunicando ao TCU, no prazo de quinze dias, as providências adotadas, nos termos dos arts. 262, caput, do Regimento Interno do TCU e 8º, caput, da Resolução-TCU 206/2007;
c.2) cadastre novo ato, livre da irregularidade apontada, submetendo-o ao TCU no prazo de trinta dias, nos termos dos arts. 262, § 2º, do Regimento Interno do TCU e 19, § 3º, da Instrução Normativa-TCU 78/2018;
c.3) informe à interessada o teor do acórdão que vier a ser prolatado, encaminhando ao TCU, no prazo de trinta dias, comprovante da data de ciência pela interessada, nos termos do art. 4º, § 3º, da Resolução-TCU 170/2004, alertando-a de que o efeito suspensivo proveniente de eventual interposição de recurso junto ao TCU não a exime da devolução dos valores indevidamente percebidos após a notificação, em caso de não provimento desse recurso.

não há

Procurador Marinus Eduardo De Vries Marsico.

APOSENTADORIA. NÃO-ABSORÇÃO REGULAR DE VENCIMENTO BÁSICO COMPLEMENTAR A QUE ALUDE A LEI 11.091/2005 POR POSTERIOR REAJUSTE DA CARREIRA. ILEGALIDADE E NEGATIVA DE REGISTRO. DETERMINAÇÃO. CIÊNCIA.

APOSENTADORIA (APOS)

Secretaria de Fiscalização de Integridade de Atos e Pagamentos de Pessoal e de Benefícios Sociais (Sefip).

Trata-se de ato inicial de concessão de aposentadoria de Norma Dioneia Salgado Araújo, ex-servidora do Instituto Federal de Educação, Ciência e Tecnologia do Sudeste de Minas Gerais (IFSUDMG) .
A Secretaria de Fiscalização de Pessoal (Sefip) , com o endosso do Ministério Público junto ao TCU, propôs que esta Corte considere ilegal e negue registro ao ato de concessão de aposentadoria em razão de não-absorção de vencimento básico complementar a que se refere o art. 15, § 2º, da Lei 11.091/2005.
Feito esse resumo, passo a decidir.
A parcela vencimento básico complementar ou VBC, presente no ato de concessão de aposentadoria de Norma Dioneia Salgado Araújo, foi instituída pela Lei 11.091/2005, com caráter temporário (art. 15, § 2º) , para evitar que o enquadramento do servidor por nível de capacitação resultasse em decréscimo salarial. Por isso, de acordo com a própria norma instituidora da gratificação, deveria ser absorvida paulatinamente por ocasião da reorganização/reestruturação da carreira ou tabela remuneratória (art. 15, § 3º, e art. 26, inciso I) . 
Ocorre que a MP 431/2008, convertida na Lei 11.784/2008, e a Lei 12.772/2012 vedaram a absorção da parcela pelos aumentos por elas promovidos. Por isso, e tendo em vista que a tabela remuneratória vigente foi aprovada pela Lei 12.772/2012, o valor da parcela complementar deveria ter sido gradualmente absorvido até 13/5/2008, um dia antes da publicação da MP 431/2008, o que, como demonstrado pela Sefip, não foi feito corretamente.
Conforme o art. 15, § 2º, da Lei 11.091/2005, o valor da rubrica vencimento básico complementar deve corresponder à diferença entre o novo vencimento básico, a ser implantado gradualmente, e o somatório de vencimento básico anterior, Gratificação Transitória (GT) e Gratificação Específica de Apoio Técnico-Administrativo (GEAT) , correspondente ao mês de dezembro de 2004  (R$ 2.001,27) .
Como em dezembro de 2007, com a edição do "regulamento específico", o vencimento básico de Norma Dioneia Salgado Araújo foi reajustado para R$ 1.824,06, a vantagem vencimento básico complementar deveria ter sido reduzida para R$ 177,21 (R$ 2.001,27 - R$ 1.824,06) , e não permanecer em R$ 323,93, como consta da respectiva ficha financeira. Tal fato demonstra não ter havido a devida absorção da parcela VBC pelo último reajuste ocorrido em dezembro de 2007.
Portanto, considerado ilegal e nego registro ao ato de concessão de aposentadoria de Norma Dioneia Salgado Araújo.
Por fim, o ato de concessão de aposentadoria Norma Dioneia Salgado Araújo ingressou no Tribunal em  13/3/2018, há menos do prazo de cinco anos deste julgamento, de acordo com a tese fixada pelo Supremo Tribunal Federal, no julgamento do RE 636.553, da relatoria do E. Ministro Gilmar Mendes (de 19/2/2020, Plenário, Ata 75/2020, DJE nº 129) .
Com essas considerações, voto no sentido de que o Tribunal adote a deliberação que submeto à deliberação deste Colegiado.
TCU, Sala das Sessões Ministro Luciano Brandão Alves de Souza, em 9 de março de 2021.
WALTON ALENCAR RODRIGUES 
Relator